臺灣高等法院刑事判決　　　　　　　　　　　　　　　　九十一年度上訴字第八號
　　上　訴　人　臺灣基隆地方法院檢察署檢察官
　　被　　　告　乙○○
　　選任辯護人　楊思勤
　　　　　　　　詹振寧
右上訴人因被告違反貪污治罪條例案件，不服臺灣基隆地方法院八十九年度訴字第三
八九號，中華民國九十年十月二十六日第一審判決（起訴案號：臺灣基隆地方法院檢
察署八十八年度偵字第六一五九號）提起上訴，本院判決如左：
    主  文
 上 訴 駁 回 。
    理  由
一、公訴意旨略以：被告乙○○係第一商業銀行基隆分行（以下簡稱該分行）初級專
    員，自民國八十一年間起，負責貸款抵押物鑑價查核業務，係依據法令從事公務
    之人員。緣黃克繩、甲○○夫妻（業經法院判處罪刑確定）自七十五年籌組永基
    廣告事業有限公司（下稱永基公司）後，於七十九年一月十五日，設立永煇建設
    股份有限公司（下稱永煇公司）；於八十一年六月十一日，設立永偉建設股份有
    限公司（下稱永偉公司）；於八十一年十一月二十六日，設立永朧實業股份有限
    公司（下稱永朧公司），分別擔任永朧公司之董事長及永朧企業集團總裁。永朧
    企業集團因快速擴充事業，急需資金：
１、關於新生北路部分
    黃克繩、甲○○夫妻（下稱該夫妻）竟基於概括之犯意，於八十一年六月間，以
    新台幣（下同）四千二百萬元，向黃秀購得台北市○○○路○段六十七號建物及
    土地（坐落台北市○○區○○段三小段第七七○地號）；彼等因知悉銀行貸款作
    業流程，如以整棟大樓為擔保品，向銀行申請一筆貸款，則因貸款金額龐大，超
    過銀行分行經理之權限，依各該銀行之規定，例皆轉送該銀行總行審核，必然拖
    延核貸之時間，並需受總行之審核監督，故為抬高實際成交價，並規避總行審核
    ，而將該前開買賣契約書，偽造為黃秀將前開不動產以四千五百萬元、一千八百
    萬元、一千八百萬元之價格（合計成交價為八千一百萬元），各與甲○○、呂台
    勳、呂靜漪偽簽買賣契約書，並以甲○○、呂台勳、呂靜漪三人任貸款契約之保
    證人，以永偉公司（登記負責人為甲○○）、人頭貸款戶曾春田、李萬興之名義
    ，先後於八十一年九月七日、十日，各向該分行申請置產投資貸款，提供前開不
    動產買賣契約書供該分行鑑價。被告明知該夫妻所提供鑑價之三份買賣契約書，
    所載成交價每坪土地高達一百六十八萬餘元，明顯高於市價，僅憑該三份買賣契
    約書無法做出正確之估價，竟意圖使該夫妻獲得不法之利益，故意未詳查以「確
    認擔保品之時價應不低於其實際成交價格」，未查核其繳款憑證、統一發票留存
    影本備查外，亦未調查鄰近類似房地之價格，或參考不動產經紀、建築經理公司
    價格表，確認其成交價之真實性並留存說明紀錄或佐證資料，而逕行認定高於市
    價之買賣合約價為真實，使該夫妻以親屬名義分割不動產所有權，抬高總價，超
    額貸款給予該夫妻五千四百五十萬元，使該夫妻集中使用資金，卻將貸款債務分
    散予人頭貸款戶呂台勳、呂靜漪（依此例核貸成數，原僅可貸得三千零十五萬元
    ）。
２、關於建國北路部分
    黃克繩、甲○○夫妻再於八十一年十二月間，經劉昌龍、文天賜之同意，以其二
    人名義，以二千二百萬元價格，向莊榮源購得台北市中山區○○○路○段六七巷
    三號一、二樓建物及土地（坐落台北市○○區○○段一小段第六九五地號），以
    偽造實際成交價為五千五百萬元之買賣契約書，再以劉昌龍、文天賜為人頭貸款
    人，並互為保證人，於八十二年一月二十一日，持向該分行申請置產投資貸款；
    被告意圖使該夫妻獲得不法之利益，竟以同一手法，未經調查確認該買賣成交價
    之真實性，逕行認定為實際成交價，超額貸款給予該夫妻三千萬元（依此例核貸
    成數，原僅可貸得一千一百八十八萬元）。
３、關於中華路部分
    黃克繩、甲○○夫妻復於八十二年四月間，以永朧公司名義，以一千九百五十萬
    元價格，向林武文、尤雅敏購入台北市○○路○段八十一巷七十七號建物及土地
    （坐落台北市○○區○○段五小段第六八八地號）後，於八十二年四月二十八日
    ，以同一手法，變造不動產買賣契約書，將成交價格抬高至四千三百五十萬元，
    再以該土地、建物提供擔保，向該分行申貸置產投資貸款；被告仍基於同一圖利
    之概括犯意，逕行認定合約價即實際成交價，超額貸款二千九百萬元給予該夫妻
    （依此例核貸成數，原僅可貸得一千二百八十七萬元）。以上合計使該夫妻向該
    分行超貸款項為一億一千三百五十萬元。
４、關於中山北路部分
    位於台北市○○○路○段五十九巷二十九弄一號建物及土地（坐落台北市○○段
    ○○段第六一九、六二五、六二七、六二七之二地號）係永煇公司、永基公司共
    同所有，持分各為二分之一。該夫妻以永煇公司、永基公司名義，持向該分行申
    請開發貸款。被告竟基於同一圖利之概括犯意，於八十二年五月二十七日，故意
    違反不動產擔保授信之鑑估作業，既未要求該夫妻提出完整開發計畫，即擅自以
    所謂之「反比法」鑑估，假設前揭土地上建物已興建完成，扣除必要費用後出售
    利得作為鑑價標準，以鑑定價值之六、七折超額核貸給予永煇公司二千六百六十
    萬元、永基公司二千七百四十萬元，使當時公司財務困難之永朧企業集團牟得不
    法利益。惟自八十二年七月間起，永朧企業集團關於前揭各筆不動產擔保貸款之
    繳息，即出現逾期繳納之情形，造成該分行逾期放款轉入催收債項催討中，經查
    封、拍賣，仍無法求償債權，因認被告涉有貪污治罪條例第六條第一項第四款之
    圖利罪嫌云云。
二、按犯罪事實應依證據認定之，無證據不得推定其犯罪事實。又不能證明被告犯罪
    者，應諭知無罪之判決，刑事訴訟法第一百五十四條、第三百零一條第一項分別
    定有明文。次按刑事訴訟法上所謂認定犯罪事實之證據，係指足以認定被告確有
    犯罪行為之積極證據而言，該項證據自須適合於被告犯罪事實之認定，始得採為
    斷罪資料﹔如未能發現相當證據，或證據不足以證明，自不能以推測或擬制之方
    法，以為裁判之基礎 (最高法院二十九年上字第三一０五號、四十年臺上字第八
    六號判例參照)。查公訴人據以認定被告涉有右揭圖利罪嫌，無非係以:
(一)我國公營銀行辦理不動產授信業務，如何鑑估不動產價值，銀行法第三十七條第
    一項明文規定：「借款人所提質物或抵押物之放款值，由銀行根據其時值、折舊
    率及銷售，覈實決定。」又財政部八十一年三月三日台財融字第八一○○一六六
    ○四號函、八十一年九月二十六日台財融字第八一○二九一三三八號函均規定，
    金融機構應自行訂定擔保品鑑價標準。銀行鑑估不動產價值時，應依銀行法第三
    十七條規定，及其訂定之擔保品鑑價標準，確實辦理，亦有財政部金融局八十九
    年三月二十九日台融局(二)第八九○九五六九八號函可稽。又關於不動產鑑價標
    準，第一銀行訂有三則鑑價方式：其一為土地、建物分別鑑價，其二為房地時價
    總額鑑價，其三實際成交價格鑑價。採房地時價總額鑑價時，關於房地時價總額
    之認定，應舉出買賣契約或最近成交例實地調查屬實後存查，未能查出具體成交
    例時，應實地調查認為可能容易成交價格範圍內核估，並作成紀錄；必要時亦可
    洽請本行認定之不動產鑑價機構鑑價，作為參考。採實際成交價格鑑價時，應詳
    查確認擔保品之時價應不得低於其實際成交價格，否則應以時價為鑑定價格；實
    際成交價格之認定，應查核其房地買賣契約、繳款憑證或統一發票留存備查外，
    尚宜調查鄰近類似房地之價格，或參考不動產經紀、建築經理公司價格表，確認
    其成交價之真實性，並留存說明紀錄或佐證資料。此有第一商業銀行八十九年四
    月二十日一總審劃字第○四○五○號函在卷可查。又第一商業銀行鑑於報載借
    款人夥同不肖代書，以不實之不動產買賣契約，虛列提高成交價格，憑向銀行申
    請融資，並要求以該成交價格辦理鑑價之情事，鑑於目前國內不動產市場已漸沈
    寂，避免有類似情形發生，特函知各營業單位，辦理不動產擔保之授信，應實地
    調查不動產附近成交價或最近成交例，並參酌不動產市場行情租售報導等資料，
    審慎評估其擔保價值，並避免皆按買賣契約成交價憑以鑑價，以防範未然並維本
    行債務之安全。此亦有第一商業銀行八十一年七月二十一日一審劃字第○六九三
    七號函附卷足憑（附於被告答辯狀之後）。另證人許景顯即當時該分行經理證稱
    ，通常客戶要提供不動產借款時，會由該分行之鑑定人員及放款主管至現場勘查
    鑑定該不動產，並委託代書或親自到地政事務所查詢該土地之公告現值，經過經
    辦鑑估人員對不動產坐落位置之地區，瞭解附近不動產交易市價，再依本行製定
    之不動產鑑估辦法，視擔保品之建築材料、樓層及附近不動產近期之實際成交價
    格，作成鑑價報告。若該筆提供擔保之不動產近期曾有交易，也得以該次交易之
    實際成交價格七、八成（視為不動產市場之景氣）貸放等情；證人洪金福即當時
    該分行之副理證稱，該分行於八十一、八十二年間，係由被告按照本行規定辦理
    不動產鑑價，鑑價標準係根據不動產公告現值並查訪附近之房價來決定，因為實
    際成交價和公告現值有所落差，基本上彼等是根據參考附近之房價，減去增值稅
    後，再乘以八成來作為實際貸放之金額等情。由此可見該分行辦理不動產鑑價時
    ，應依總行頒訂之不動產鑑價標準，應作市場調查，覈實決定標的物之時價。
(二)證人呂美琪證稱：八十一年初，其服務於大旺房屋仲介公司，與其他股東合資，
    以前妻黃秀名義，買下台北市○○○路○段六十七號建物及土地（坐落台北市○
    ○區○○段三小段第七七○地號）；嗣於八十一年六月間，以四千一、二百萬元
    ，出售甲○○一人；黃秀與買方甲○○簽訂不動產買賣契約，買賣價金分三次給
    付；買方甲○○另向銀行貸款三千餘萬元。至於提出銀行貸款之買賣契約書三份
    ，係將房地分割為一樓及地下室、二樓、三樓，分別售予甲○○、呂台勳、呂靜
    漪等三人；而買賣總價款分割灌水為四千五百萬元、一千八百萬元、一千八百萬
    元，亦與實際買賣不符；該三份契約書內黃秀之簽名、印章，均被偽造等情明確
    。證人莊榮源證稱：台北市中山區○○○路○段六七巷三號一、二樓建物及土地
    （坐落台北市○○區○○段一小段第六九五地號），係登記在其長子莊博文名下
    ；八十一年、九月間，由其出面委託台北市○○○路上之大旺房屋仲介公司之林
    先生，幫忙尋找買主；經過三、四月之接洽，於八十一年十二月間，林先生幫其
    找到買主劉昌龍、文天賜，並談妥該房地之買賣價款約為二千二百萬元。八十一
    年十二月間，其即代表長子前往大旺房屋仲介公司，與對方簽約；當時，買方劉
    昌龍、文天賜有無到場，其已記不清楚，因為當時雙方均有委託代書到場，對當
    時之簽約事宜均委由代書處理，故有關詳情其並不太在意；至於提出銀行貸款之
    買賣契約書，並非當初所簽訂之契約，該份契約書內莊博文之簽名、印章均不符
    ，買賣價款係二千二百萬元，而非此份契約書上之五千五百萬元等情明確。證人
    林武文證稱：其於八十二年二月間，與共有人尤雅敏將台北市○○路○段八十一
    巷七十七號建物（約二十坪）及土地（坐落台北市○○區○○段五小段第六八八
    地號，約三十餘坪）售予永朧公司；當初是透過巨東建設仲介公司忠孝東路分店
    ，簽訂本件買賣契約，買賣實際金額係一千九百五十萬元；至於提出銀行貸款之
    買賣契約書所載價金為四千三百五十萬元，顯與實際成交價不符；付款期段、金
    額，亦與原買賣契約所載不同。價金分三次收款，簽約時收到四百萬元，增值稅
    稅單核下後收到六、七百萬，尾款約八百餘萬元，收受款項均在契約上載明收受
    上述金額，但提出貸款之買賣契約書上卻無記載；且三期款載為四百萬元、五百
    五十萬元、三千四百萬元，亦與實情不合，契約內容係經變造等情明確。綜上，
    上述買賣實際成交，均透過大旺房屋仲介公司或巨東建設仲介公司而成交，故經
    辦不動產鑑估作業之被告，進行市價調查，不論係探求實際成交價或不動產之時
    價，祇須訪查房屋仲介公司之成交實例，即可輕易探求貸款人永朧集團供擔保之
    不動產實際成交價之真實性。
(三)於八十一年九月七日、十日，永偉公司、曾春田、李萬興三人向該分行申請貸款
    時，由所有人甲○○、呂靜漪、呂台勳提供上揭房屋及土地供擔保，被告進行鑑
    價作業時，未經調查即認定該夫妻所提出偽造之買賣契約之成交價係真實，逕認
    本件擔保品所有人甲○○、呂台勳、呂靜漪關於本件擔保不動產之成交價為成交
    實例，並作成不動產調查表，謂「經實地查核依實際成交價格一千八百萬元（及
    四千五百萬元、一千八百萬元）為鑑定價額，逕依其實際成交價格六．九五成（
    或六．五六成）為放款值一千二百五十萬元（及二千九百五十萬元、一千二百五
    十萬元）」，並檢附簡單之不動產說明書即完成實地鑑估作業。於八十二年一月
    十四日，劉昌龍、文天賜二人共同向該分行申請貸款，被告進行鑑價作業時，未
    經調查即認定該夫妻所提出偽造之買賣契約之成交價為真實，逕認劉昌龍、文天
    賜關於本件擔保不動產之成交價為成交實例，並作成不動產調查表、不動產說明
    書及鑑估報告；其鑑估報告雖參考透明房地情報週刊，該刊物內有一筆同地段一
    樓地面層地價，每坪五十一．二萬元，該基地面積為一一七㎡（約三五．三九坪
    ），核計土地之市價應為一千一百八十二萬元，建物係二層磚造樓房不予鑑估，
    且參考該房地於七十九年十月十日由台北銀行曾設定，一千二百萬元之抵押權設
    定，然竟故意違反第一商銀之不動產鑑定作業標準，而採所謂之「土地開發反比
    法」，認該土地於完成地下一層、地上七層建物後，土地之合理價格為四千五百
    一十萬餘元，以土地合理價格七成推估本件土地整體興建時之貸放值，貸以三千
    萬元。於八十二年四月十四日，永朧公司向該分行申請貸款，被告進行鑑價作業
    時，未經調查即認定該夫妻所提出偽造之買賣契約之成交價為真實，逕認永朧公
    司關於本件擔保不動產之成交價為成交實例，並作成不動產調查表、不動產說明
    書及鑑估報告；其鑑估報告雖參考透明房地情報週刊，該刊物內有一筆同地段一
    樓地面層地價，每坪五十四．五萬元，該基地面積為一四四㎡（約四三．五六坪
    ），核計土地之市價應為二千三百七十萬元，建物係一層土造屋不予鑑估，然竟
    故意違反一銀之不動產鑑定作業標準，而採所謂之「土地開發反比法」，認該土
    地於完成地下一層、地上七層建物後，土地之合理價格為四千三百八十三萬餘元
    ，以土地合理價格七成推估本件土地整體興建時之貸放值，貸以二千九百萬元，
    並載述本件買賣契約價款似嫌偏高，本件擬予其提供之買賣價款六成為貸放應較
    為合理云云。於八十二年五月十四日，永煇公司、永基公司向該分行共同申請貸
    款，被告進行鑑價作業時，雖經調查土地市價，並作一般鑑價，然被告所作成不
    動產調查表、不動產說明書及鑑估報告；其鑑估報告雖參考透明房地情報週刊，
    該刊物內有鄰近地段及中古屋市場行情，地面層每坪弱三八．一萬元至四十九．
    一萬元，該基地面積為一八三㎡（約五五．二五坪），核計土地之市價應係介於
    二千一百零五萬元與二千七百十餘萬元，建物係本國式磚造平房陳舊不予鑑估，
    然竟故意違反一銀之不動產鑑定作業標準，而採所謂之「土地開發反比法」，認
    該土地於完成地下一層、地上七層建物後，土地之合理價格為五千七百八十九萬
    餘元，以土地合理價格七成推估本件土地整體興建時之貸放值，而貸予四千零五
    十二萬餘元；另道路用地（指同段六二七之一地號，持分面積約為二十八．三三
    坪）以公告現值乘以．四倍八折鑑價，核貸額為一千零四十八萬元；合計貸放值
    為五千四百萬元貸放，卻分散規避超過三千萬元須送總行審估之規定，而違法超
    貸予夫妻。此有前揭該夫妻以親屬、股東及職員名義，向該分行之貸款案之借款
    申請書、客戶資料表、提供擔保品資料、徵信調查擔保品鑑估之不動產調查表、
    不動產說明書及鑑估報告、辦理抵押設定手續、簽訂借據、契約及對保資料、借
    款撥付及繳息情形等檔案資料影本在卷可考。
(四)被告所辯：總行關於其處理永朧公司授信案之徵信鑑估，認已於職權範圍內盡其
    注意，核定應予免議云云。經查：該免議令係指第一商業銀行人事室八十三年十
    二月二十一日一人一字第一四二三二號通知，載以「台端任徵信經辦，關於『永
    朧實業股份有限公司』等授信案，已於職權範圍內盡其注意，奉核定應予免議」
    ；然被告所經辦永朧公司貸款案中，其一提供台北市○○○路○段一九五巷二十
    五弄一號建物及土地（坐落台北市○○區○○段一小段第五五一地號），鑑估後
    核貸予該夫妻二千八百七十萬元，卻於八十二年四月二十七日，由土地所有人何
    晉塿提供不動產，供人頭借款人呂台勳、趙劉望向該分行申請貸款，經被告之鑑
    估後，核貸給二千七百七十萬元，並永朧公司八十一年十二月十日之同一不動產
    擔保之貸放金額清償，此一作為僅屬帳目上清償，俗稱借新還舊，故第一銀行關
    於被告乙○○經辦前揭貸款案是否違反鑑估作業標準之研議，自無參考第一銀行
    總行之懲議案必要。
(五)被告關於其所採納之「土地開發反比法」，陳稱：該方法非屬總行所頒訂之不動
    產授信擔保品鑑估方式之一，而係某同事於參加金融中心研習時，教授提及之一
    種方式，可供標的物價值認定之佐證，毋須參酌借款人有無開發計畫云云。然查
    ：所謂土地開發反比法之鑑估作業前提，應係借款戶提出土地及建築融資，借款
    戶須提出具體可行之興建計劃以供銀行作為鑑價及核貸之依據，一旦決定貸放金
    額後，土地融資之資金固可一次核撥，但建築融資之資金則視興建進度分次核撥
    ，且借款契約亦明文約定，土地上新建之建築物將來亦屬擔保品範圍內，借款人
    有配合增設抵押權之義務，被告所稱顯係無的放矢，要不可採。
(六)被告於經辦上揭貸款案之不動產鑑估作業，故意違第一銀行之鑑估作業，蓄意超
    過時價，以鑑估標的物之價值，其有為該夫妻之永朧企業集團不法利益之意圖，
    且以人頭分割方式技術性，超過分行核貸金額之範圍外貸放，其違反規定超額放
    、貸款，致生損害於第一銀行，已至為灼然等情為其論據。
三、訊據被告乙○○堅決否認有右揭公訴人指訴之圖利犯行，辯稱：伊於八十一年五
    月二十日擔任基隆分行辦事員期間，負責承辦貸款抵押物鑑價查核業務；當時伊
    與黃克繩、甲○○夫妻素昧平生；嗣因該夫妻向基隆分行經理許景顯表明申貸之
    意，經理許景顯通知副理洪金福、同事施世煌及伊與之接洽，伊才認識該夫妻。
    本案每筆授信案皆依規定由授信主管即該分行副理洪金福帶同伊前往實地調查勘
    估抵押物價值，並訪查附近有無買賣的實例，參考中華徵信鑑定資料及公告地價
    才撰寫鑑價報告，伊皆依照內部的規定鑑價，沒有高估情形，又伊僅為基層鑑價
    人員，對於最後鑑價及貸款之核駁，並無決定權，自無圖利他人之可能。本案四
    筆貸款案，該等借款人皆為土地及建物所有權人，由於各申貸案均須申請人親持
    身分證、印章，辦理開戶、簽約、對保手續，伊僅係擔任抵押物調查鑑價之擬辦
    ，根本無從判斷各該申請人所提出之買賣契約書是否人頭或為偽造，當查估現狀
    時銀行都要求第一順位。關於連帶保證，按諸銀行慣例，對於共有人之貸款，必
    定要求其互為連帶保證，俾於違約時，得向其他共有人求償，進而處分其整體共
    有財產，此乃各銀行一貫之作法。何況，伊完全依該分行不動產擔保授信之鑑估
    作業來實地鑑估；該夫妻利用人頭貸款部分，並不影響核貸作業，因銀行之授信
    重在擔保品之價值；至於總行關於伊處理永朧公司授信案之徵信鑑估，認伊已於
    職權範圍內盡其注意，核定應予免議，足見伊並無圖利犯行可言等語。
四、經查：被告於八十一年五月間至同年十二月間任職於第一商業銀行基隆分行擔任
    徵信、不動產及動產鑑估業務，屬該分行基層之承辦徵信鑑價人員，對於最後鑑
    價及貸款之准駁，並無決定之權，有第一銀行營業單位放款部門分層負責明細表
    及其總行八十九年九月四日（八九）一總人任字第０八八六九號各一紙在卷可稽
    (見原審卷第四二至四五頁)。而查關於不動產鑑價標準，被告服務之第一商業銀
    行訂有三則鑑價方式：其一為土地、建物分別鑑價，其二為房地時價總額鑑價，
    其三實際成交價格鑑價。採房地時價總額鑑價時，關於房地時價總額之認定，應
    舉出買賣契約或最近成交例實地調查屬實後存查，未能查出具體成交例時，應實
    地調查認為可能容易成交價格範圍內核估，並作成紀錄；必要時亦可洽請本行認
    定之不動產鑑價機構鑑價，作為參考。採實際成交價格鑑價時，應詳查確認擔保
    品之時價應不得低於其實際成交價格，否則應以時價為鑑定價格；實際成交價格
    之認定，應查核其房地買賣契約、繳款憑證或統一發票留存備查外，尚宜調查鄰
    近類似房地之價格，或參考不動產經紀、建築經理公司價格表，確認其成交價之
    真實性，並留存說明紀錄或佐證資料。此有第一商業銀行八十九年四月二十日
    一總審劃字第○四○五○號函在卷可查 (見偵查卷第一六四至一七０頁）。又第
    一商業銀行為防止借款人夥同不肖代書，以不實之不動產買賣契約，虛列提高成
    交價格，據以向該行申請融資，並要求以該成交價格辦理鑑價之情事，避免有類
    似情形發生，特函知該行各營業單位，辦理不動產擔保之授信，應實地調查不動
    產附近成交價或最近成交例，並參酌不動產市場行情租售報導等資料，審慎評估
    其擔保價值，並避免皆按買賣契約成交價憑以鑑價，以防範未然並維該行債權之
    安全。亦有第一商業銀行八十一年七月二十一日一審劃字第○六九三七號函附卷
    可參（見原審卷第四一頁）。證人即該分行經理許景顯於法務部調查局台北市調
    查處調查時證稱：「通常客戶要向一銀提供不動產借款時，會由該分行之鑑定人
    員及放款主管至現場勘查鑑定該不動產，並委託代書或親自到地政事務所查詢該
    土地的公告現值，經過放款鑑定主管進一步對不動產座落位置之地區了解附近不
    動產交易市價，再依本行製定之不動產鑑價辦法，視該擔保不動產之建築材料、
    樓層及附近不動產近期之實際成交價格，作成鑑價報告。若該筆提供擔保之不動
    產近期曾有交易，也得以該次交易之實際成交價格七成或八成 (視不動產市場的
    景氣)貸放 。」（見臺北市調查處八十八年一月四日許景顯之調查筆錄）而證人
    即當時該分行副理、授信主管洪金福於臺北市調查處調查時證稱：「不動產鑑價
    方面是由本行經辦乙○○辦理，按照本行的規定辦理鑑價是根據該不動產公告現
    值並查訪附近的房價來作成決定，因為實際房價和公告現值有落差，基本上我們
    是根據參考附近的房價減去增值稅後，再乘以八成來作為實際貸放的金額，我係
    根據公告現值的資料和相關的文件來作初步的審查並依規定決定是否給予貸放，
    再將資料文件送交經理複查後決定」等語（見臺北市調查處八十八年一月四日洪
    金福之調查筆錄），茲上揭不動產之鑑價均係由被告與其授信主管洪金福實地前
    往現場查訪而作成鑑定報告等情，此經證人洪金福於原審法院審理時證述屬實（
    見原審卷第六五頁）。依被告所出具之鑑價報告亦載明其實際勘查系爭標的物周
    圍環境，訪查鄰地房價，並參酌不動產刊物「透明房地情報週刊」上所載同一地
    段之當時房價，而該永朧公公司提供系爭不動產申貸時，並提供其委託中華徵信
    所企業有限公司就系爭不動產所為之鑑價報告 (見偵查卷第六一至六六頁）。是
    黃克繩及甲○○夫妻先後以上揭不動產向被告服務之第一商業銀行基隆分行申請
    貸款時，被告承辦後，即由其授信主管洪金福帶同被告實地查訪該系爭不動產之
    屋況、座落位置、周圍環境、交通狀況及未來發展等情後，作成不動產調查表、
    不動產說明書及鑑估報告，因無當地實際之成交實例可供參考，惟被告仍參考不
    動產刊物「透明房地情報週刊」，及永朧公司委託中華徵信所企業有限公司就系
    爭不動產所為之鑑價報告，足見被告就系爭不動產鑑價確有依該行頒訂之不動產
    鑑價標準進行勘估，且其並係由授信主管洪金福帶同實地調查後作成鑑價報告，
    再由經理或副理對勘估結果作最後決定。此第一商業銀行總行承辦永朧公司授信
    一案，就上揭新生北路案、建國北路案、中華路案及中山北路案之徵信鑑估，除
    新生北路案曾經審計處認有缺失外，其餘均未認有何缺失，且該新生北路案，除
    被告一人經認已於職權範圍內盡其注意能事，核定應予免議外，其餘均遭議處，
    亦經證人洪金福證明無訛在卷，且有第一商業銀行（人事室）八十三年十二月二
    十一日一人一字第一四二三二號、八十八年八月七日一董稽字第０八一五五號函
    說明附卷可考 (見偵查卷第六七頁及台灣台北地方法院檢察署八八年度偵字第三
    二一三號卷第四四頁），足見被告就系爭不動產鑑估時並無違反該行所頒訂之不
    動產鑑價標準。公訴意旨認為該免議令僅係關於台北市○○○路○段一九五巷二
    十五弄一號房地授信案帳目上之清償，似有誤會。此台灣基隆地方法院檢察署承
    辦檢察官函詢第一商業銀行就永朧集團之授信貸款，包括被告在內之承辦人員有
    無盡其注意義務；對於承貸戶之偽造契約書，包括被告在內之承辦人員有無盡調
    查義務等情，經該行函覆稱各該承辦人員均有依規定會同主管人員實地調查，勘
    查附近環境，交通狀況、鄰近房屋時價行情及參酌不動產資訊等作為鑑估依據，
    均有在規定範圍內鑑估，已善盡調查之義務等語，亦有第一銀行八十九年一月二
    十七日（八九）一總逾清字第００八六一號函附卷足憑 (見偵查卷第一二七至一
   三０頁）；茲依第一商業銀行總行之規定，房地無論單獨所有或共有，均得逕以
    所有人身分申貸，並可提供該房地為擔保，由他人出面申貸；核貸額度在三千萬
    元範圍內，核准與否，屬於各分行經理之權；本件四筆貸款案，其借款人皆為土
    地及建物所有權人，由於各申貸案均須申請人親持身分證、印章，辦理開戶、簽
    約、對保手續；被告當時依實地查訪，調查及參酌系爭不動產價值之相關資料等
    而綜合所得該不動產之市價與申貸戶所提供之買賣契約書成交價格既相近 (理由
    另詳後述），因而誤認各該申貸戶所提出之買賣契約書上所載之賣賣成交價格係
    屬真實，而無從知悉該買賣契約書係由黃克繩、甲○○夫妻所偽造。是被告所辯
    不知該買賣契約係屬偽造云云，尚非無據。至於私人間之房地買賣，與公司間之
    房地買賣不同，關於其繳款紀錄，大多記載於買賣契約書上，固亦有繳款憑證或
    統一發票之交付，惟一般以不動產申貸，衡依該不動產之價值而為核貸若干之標
    準重在擔保品之價值，茲申貸人所提出之買賣契約書之成交價格既與當時實際市
    價相近，公訴人謂被告未查核買賣之繳款憑證、統一發票云云，即認被告有圖利
    之犯行，似有誤會。何況，被告就永朧集團之申貸案，並非完全核准，亦有實地
    調查後，被告建議不准即不予承作之例，有被告（關於金山南路、和平西路及嘉
    興街）之簽稿在卷可考 (見台灣台北地方法院檢察署八八年度偵字第三二一三號
    卷第二九頁至三一頁），亦證被告並無圖利該集團之可能。再者，所謂「高估」
    ，應係指授信有關人員未依據行庫所訂擔保品估價標準進行評估，致評估出之擔
    保品價值明顯高出評估當時之市場價格。單就一筆「擔保放款」而言，如在擔保
    品價值「高估」之情況下，該筆擔保放款即有可能發生所謂「超貸」之現象。故
    所謂「高估」或「超貸」，必須授信人員未依行庫所訂擔保品估價標準，進行評
    估，致評估出之擔保品價值顯高出「當時之市場價格」，始有「高估」或「超貸
    」之可能。公訴人雖以前述買賣實際成交，均透過大旺房屋仲介公司或巨東建設
    仲介公司而成交，故經辦不動產鑑估作業之被告，祇須訪查房屋仲介公司之成交
    實例，即可輕易探求不動產實際成交價之真實性云云；然則，透過仲介公司得知
    成交價格，僅係被告評估方法之一，非謂其非向仲介公司訪查不可；且是否高估
    ，應是就該擔保品經評估之價值與當時之市價比較而認定之，而依如下所述，被
    告經辦系爭不動產鑑估作業，並無高估情事：
(一)、關於新生北路部分
    本件貸款案係發生於八十一年九月間，而依卷附房地權狀謄本可知，該房地原所
    有人黃秀於八十一年六月三十日，將該新生北路房地售與黃克繩、甲○○夫妻，
    而以甲○○、呂台勳及呂靜漪三人為登記名義人，依契約自由原則，並非不合，
    被告如何能知其等係人頭。至於黃克繩、甲○○夫妻如何以上揭三人為此不動產
    所有人及抬高買賣總價，被告又如何能夠知悉。黃克繩、甲○○夫妻以系爭不動
    產申請貸款，被告所需審核者僅係是否合乎貸款程序之規定即可。茲此部份之貸
    款既係由該三位所有權人提供房地作為擔保，並親持證件到場辦理貸款手續，被
    告又如何知其為人頭而拒絕辦理。又該房地既係「三年內購置之住宅用、商業用
    不動產擔保品」，其申貸資金用途為中長期營運資金，依卷附第一銀行總行業務
    處理細則第二冊授信篇第四章第二節「調查及鑑價」三鑑價及第一銀行總行八十
    年十一月二十九日一總審劃字第一一三一八號函所示「對依法登記之法人及行號
    或個人，提供三年內購置之商業用、住宅用不動產為擔保辦理中長期擔保放款案
    ，除依現行有關規定辦理外，自即日起，放款金額得在營業單位經理權限授權額
    度內，逕依其實際成交價格七成內辦理貸放」之規定 (見原審卷第四十頁），被
    告依實際成交價格鑑價，並與當時該分行授信主管即副理洪金福前往現場實地查
    訪該房地座落位置、交通狀況、未來發展、周圍環境等，另參酌買賣契約及其上
    所載關於買賣總價款及付款辦法外，並與副理洪金福實地調查鄰近房地之價格，
    確認該房地每坪之成交價，嗣再呈由授信主管即洪金福確認，呈轉核貸，而被告
    對於最後鑑價結果及貸款之准駁，並無決定之權限。況查，依卷附土地登記謄本
    顯示，該房地曾於七十三年十月四日，為華南商業銀行設定本金最高限額抵押權
    七百萬元；七十七年五月二十六日，變更設定為一千五百萬元；而七十七年間，
    該房地公告現值為每坪十三萬八千八百四十三元；八十一年九月間，調昇為每坪
    五十八萬一千八百八十八元，調整幅度已達四點二倍；被告勘估鑑價結果所貸與
    之五千四百五十萬元，僅為七十七年華南銀行貸放值之三點六倍，應無高於當時
    市價之情事。又依卷附之上揭中華徵信所企業股份有限公司之鑑定報告，系爭土
    地於貸款時經鑑價結果總價為八千八百九十八萬零三百七十五元，平均每坪約為
    一百八十五萬元；縱按當年公告現值，扣除土地增值稅後之淨值，亦為八千六百
    八十八萬一千五百七十四元，平均每坪亦有一百八十一萬元之價格，足見黃克繩
    、甲○○夫妻於貸款時所提供系爭房地地之買賣契約書所載之成交價與當時之市
    價相近，尚難認被告就系爭不動產有何高估，亦足資佐證被告所辯並不知該買賣
    契約書係偽造云云，應堪採信。
(二)、關於建國北路部分
    被告已依規定與該行授信主管洪金福一同前往實地調查並查訪附近房價，已如前
    述；而參考「透明房地情報週刊」所載同地段建國北路一段三十三巷一樓地價，
    每坪約為五十一點二萬元。何況，依土地登記謄本所載，該房地曾於七十七年六
    月二十一日，為台北銀行設定一千一百八十萬元之抵押權，當時公告現值每坪為
    十萬五千七百八十五元，並分別於七十九年一月二十三日，為鄭明財設定一千零
    八十萬元之抵押權（當時公告現值每坪為十三萬二千二百三十一元）；於七十九
    年十月十三日，為台北銀行設定一千二百萬元之抵押權（當公告現值每坪為三十
    萬零八百二十六元）；復於七十九年十一月十五日，為鄭明財設定一千零八十萬
    元之抵押權。該房地於八十二年一月八日申貸時，公告現值又已調升至每坪三十
    三萬七千一百九十元，調整幅度為七十七年六月之三點一九倍，為七十七年一月
    之二點五五倍，為七十九年十月及十一月之一點一二倍。被告依照買賣契約書之
    成交價鑑估結果，由銀行核貸三千萬元，實難謂有高估或超貸之情事。且查，本
    件為置產融資案，並非建築融資，借款人無須提供開發計畫；被告就該房地實際
    成交價格之認定，係佐以「土地開發反比法」，以該土地於完成地下一層、地上
    七層建物後，該土地之合理價格為四千五百十萬餘元，而其買賣契約書上所載價
    格五千五百萬元似嫌過高，因而上簽呈建議應以四千五百十萬餘元之七成即三千
    一百六十萬元為貸放值，有被告當時之簽稿一紙附卷足憑，而建國北路案最後亦
    僅貸得三千萬元，顯見被告已盡膱務上應注意之義務，應無高估之可言。
(三)、關於中華路部分
    被告已依規定與該行授信主管洪金福一同前往實地調查並查訪附近房價，已如前
    述；而參考「透明房地情報週刊」所載同地段一樓地價，每坪約為五十四點五萬
    元。又本件為置產融資案，並非建築融資，借款人無須提供開發計畫；被告參酌
    黃克繩、甲○○夫妻所提供之買賣契約書所載該房地成交價格，並佐以「土地開
    發反比法」，以該土地於完成地下一層、地上七層建物後，該土地之合理價格為
    四千三百八十三萬餘元，固較買賣契約書上載價格四千三百五十萬元為高，然被
    告參酌前述「透明房地情報週刊」所示資料，亦認買賣契約書上所載價格偏高，
    嗣以簽呈建議以所提供買賣契約價款之六成即二千六百萬元為貸放值較為合理，
    可見被告已盡膱務上應注意之義務，亦無高估或超貸之可言。何況，其放款在三
    千萬元以內，皆屬該分行經理權限範圍，被告並無權決定，已如前述；被告僅為
    基層人員，自難謂其未盡膱務上應注意之義務，縱有超貸之情事，亦難謂應由被
    告負責。
(四)、關於中山北路部分
    被告已依規定與該行授信主管洪金福一同前往實地調查並查訪附近房價，已如前
    述；而參考「透明房地情報週刊」所載同地段一樓地價，每坪約為三十八點一萬
    元至四十九萬元之間。而查，本件亦屬置產融資案，並非建築融資，借款人無須
    提供開發計畫，而本件借款並係以該房地所有人永煇建設及永基廣告名義申貸，
    且分別由黃克繩、甲○○、呂台勳及呂耀宗擔任保證人，被告參酌該房地座落位
    置、面積 (系爭土地面積約五五點二五坪）、交通狀況、未來發展、周圍環境等
    ，及佐以「土地開發反比法」，以該土地於完成地下一層、地上七層建物後，扣
    除必要費用後出售利得，而認該房地之合理價格為五千七百八十九萬餘元，以此
    鑑定價格之七成連同道路用地 (指同段六二七之一地號，持分面積約為二八點三
    三坪），分別貸與永煇建設二千六百六十萬、永基廣告二千七百四十萬，合計貸
    放四千八百萬元，可見被告就此房地之鑑價已盡膱務上應注意之義務，並無高估
    之可言。何況，本件究應貸款若干之准駁，亦非被告所得決定之權限，被告就此
    貸款之核准，其又有何超貸之責可言。
五、綜上所述，被告任職於第一商業銀行基隆分行負責不動產之鑑價、徵信、不動產
    及動產鑑估業務，屬該分行基層之承辦徵信鑑價人員，對於最後鑑價及貸款之准
    駁，並無決定之權，被告就上揭不動產為鑑價時，已依該行頒訂之不動產鑑價標
    準進行勘估，且其並係由授信主管洪金福帶同前往現場實地查訪系爭不動產之屋
    況、座落位置、周圍環境、交通狀況及未來發展等情，暨參酌相關不動產刊物「
    透明房地情報週刊」及申貸人所提出之買賣契約、中華徵信所企業有限公司之鑑
    估報告等資料後作成鑑價報告，再呈由經理或副理對勘估結果作最後決定，顯已
    盡其職務上應盡之注意義務。而被告所為之鑑價復與該等不動產之實際市價相近
    ，故被告並無高估之情事，又被告並無貸款准駁之決定權限，自無超貸之責可言
    。是本件並無何積極證據足資證明被告就上揭不動產有高估或予申貸人超貸之圖
    利犯行，被告所辯，應堪採信，原審因而以不能證明被告犯罪，而為無罪之諭知
    ，經核並無不合，檢察官上訴意旨以被告就上揭不動產為鑑價時未盡職務上之應
    注意義務，命申貸人提供相關資料以供查核就該等不動產所為之買賣契約是否真
    正，並以「反比法」鑑估，致有高估之情事，而使申貸人因而超貸，自應負圖利
    罪嫌，而指摘原審判決被告無罪係屬不當，惟此依前所述，檢察官上訴尚難認有
    理由，應予駁回。
據上論斷，應依刑事訴訟法第三百六十八條，判決如主文。
本案經檢察官林炳雄到庭執行職務。
中    華    民    國    九十一    年        四      月     十一         日
                            台灣高等法院刑事第三庭
                                審判長法  官  張  連  財
                                      法  官  李  英  勇
                                      法  官  張  傳 栗
右正本證明與原本無異。
檢察官如不服本判決應於收受送達後十日內向本院提出上訴書狀，其未敘述上訴之理
由者並得於提起上訴後十日內向本院補提理由書（均須按他造當事人之人數附繕本）
。
                                      書記官  王  秀  雲
中    華    民    國    九十一    年        四      月      十一        日
